【裁判字號】    99,台上,1055
【裁判日期】    990225
【裁判案由】    常業詐欺
【裁判全文】
最高法院刑事判決            九十九年度台上字第一０五五號
上  訴  人  甲○○原名顧景川.
            乙○○原名邢志強.
共      同
選任辯護人  陳德峰律師
上  訴  人  丙○○
上列上訴人等因常業詐欺案件，不服台灣高等法院高雄分院中華
民國九十八年二月二十七日第二審判決（九十七年度上訴字第一
八四０號、九十七年度上易字第九六二號，起訴案號：台灣高雄
地方法院檢察署九十三年度偵字第八二九九、一三二一六號，九
十四年度偵字第七五五六、八三三九號，追加起訴案號：九十五
年度偵緝字第三一四八號），提起上訴，本院判決如下：
    主  文
上訴駁回。
    理  由
按刑事訴訟法第三百七十七條規定，上訴於第三審法院，非以判
決違背法令為理由，不得為之。是提起第三審上訴，應以原判決
違背法令為理由，係屬法定要件。上訴第三審法院之案件，是否
以判決違背法令為上訴理由，應就上訴人之上訴理由書狀加以審
查，如果上訴理由書狀並未依據卷內訴訟資料，具體指摘原判決
不適用何種法則或如何適用不當，或所指摘原判決違法情事，顯
與法律規定得為第三審上訴理由之違法情形，不相適合時，均應
認其上訴為不合法律上之程式，予以駁回。至原判決究有無違法
，與上訴是否以違法為理由，係屬二事。本件原審經審理結果，
認為上訴人甲○○未依公司法收足股款及與上訴人乙○○、丙○
○共同常業詐欺取財等犯行明確，因而撤銷第一審所為關於上訴
人等三人科刑之判決，比較行為時及裁判時法律，適用最有利於
上訴人等三人之規定，改判對甲○○仍依牽連犯從一重與乙○○
、丙○○均論處共同常業詐欺取財罪刑，已詳敘調查、取捨證據
之結果及憑以認定犯罪事實之心證理由。並就上訴人等三人否認
犯行之供詞及其等所辯各語認非可採，予以論述。原判決援引甲
○○、乙○○及證人李學能、林揚杰、林光鴻及其附表一、二所
示被害人於警詢之陳述，資為對上訴人等三人論罪科刑之基礎，
已於理由中說明各該陳述雖屬審判外之傳聞證據，然於原審提示
該等陳述並告以要旨，依法踐行調查程序時，因檢察官、上訴人
及其辯護人明知該等陳述為傳聞，但均表示無意見，而如何符合
刑事訴訟法第一百五十九條之五關於傳聞法則之例外規定，得作
為證據，且上開被害人於警詢中之陳述，因上訴人等三人及其等
之辯護人均未聲請詰問各該被害人，即已捨棄對各該被害人之詰
問權，自得引用為認定犯罪之依據等各情甚詳。又證人於警詢陳
述時，本無應命具結之規定，上開證言陳述時未具結，原判決認
有證據能力而予以採信，亦無違反同法第一百五十八條之三規定
可言。甲○○、乙○○上訴意旨以上開證言，係未經具結之傳聞
，且部分被害人未到庭由上訴人等行使詰問權，應不得作為證據
云云，指摘原判決採證違法，自非適法之第三審上訴理由。而原
審於最後審判期日，就各項證據依法調查後，最末並對甲○○被
訴未依規定收足公司股款而違反公司法，及上訴人等被訴共同詐
騙原判決附表一、二所示被害人之財物恃以維生之常業詐欺等犯
行，逐一訊問上訴人等，縱其訊問內容之犯罪事實，與第一審判
決所認定之犯罪事實相同，要難因此指其所踐行之訴訟程序違法
，上訴意旨以原審訊問上訴人等被訴事實，係以朗讀第一審判決
書之方式為之，自屬程序違法云云，係徒憑己意，任意指摘，亦
非適法。又原判決認定甲○○就新食田企業股份有限公司（下稱
新食田公司）、大地屋行動通路有限公司（下稱大地屋公司）及
日暘通路有限公司（下稱日暘公司）應收之股款，未由股東實際
繳納，卻分別委由正中聯合會計師事務所、覺行會計師事務所及
建和聯合會計師事務所人員代墊，以取得存款餘額證明作為收足
股款之證明，併同所製作之股款繳納明細等相關文件，持以申辦
各該公司之設立登記，而違反公司法等情，除引用各該公司存款
餘額證明、股款繳納明細等申請文件外，併依憑甲○○與證人即
大地屋公司董事乙○○、日暘公司董事楊淳淯等所為未實際出資
之自白，甲○○所供該等公司之股款均委由會計師代墊以取得驗
資證明等語為其論據，並非以繳款明細為唯一證據；另原判決依
憑甲○○之供詞，認定大地屋公司迄遭警查獲時，尚未正式開始
經營，並進而為不利上訴人等之判斷，業就證人陳鈺萍、蔡宗霖
於原審所為關於乙○○確跟隨大地屋公司之餐車外出實際從事經
營及著手尋找販賣餐飲之地點等證言，說明該證言縱使真實，乙
○○所為亦僅屬大地屋公司正式經營前之準備工作，尚無從據為
對上訴人等有利之認定；再原判決認定本件上訴人等如其附表一
、二所示常業詐欺犯行之犯罪時間為至民國九十四年一月間止，
核與丙○○於第一審所主張其於九十四年二月間正式離職等語，
亦無矛盾。上訴人等上訴意旨猶指摘原判決未查明上開會計師事
務所究有無墊款之事實，徒憑股東繳款明細表為據，即認甲○○
有違反公司法未收足公司股款之犯行，有不適用法則之違法；且
對陳鈺萍、蔡宗霖上開有利於上訴人等之證言，未予採信，亦未
說明理由，要屬理由不備；復將丙○○離職後，新食田公司販賣
會員卡部分之犯行，認亦屬丙○○共同犯罪之範圍，則有違經驗
法則云云。俱係未依卷證而為指摘。再原判決就其事實所認定上
訴人等與已判決確定之楊淳淯係共同基於意圖為自己不法所有之
常業詐欺犯意聯絡，共同籌設新食田公司、大地屋公司及日暘公
司，以推銷會員卡之方式，將公司營業獲利良好，前景可期之不
實訊息經由不知情之業務員對外廣為宣揚，使其附表一、二所示
被害人陷於錯誤，購買彼等販售之會員卡等情，業於理由內說明
上訴人等均明知上開各公司業務員無止境吸收投資大眾購買會員
卡，然各該公司卻無相應之營業設備與規模，可獲得豐厚之營業
利潤，所發放予投資會員之紅利，純係以會員繳納之購買會員卡
款項支應，卻仍由不知情之業務員以上開不實訊息招徠會員販售
會員卡，上訴人等有不法所有意圖甚明。且就上訴人等三人與楊
淳淯將詐欺所得之財物，除支付經營成本費用及發放紅利予投資
人外，餘則四人朋分花用等情，亦於理由內引用上訴人等及楊淳
淯之供詞，闡述上訴人等與楊淳淯如何共同提議成立新食田公司
、大地屋公司及日暘公司，共同決定採販售會員卡之經營模式與
分紅之機制，約定乙○○、丙○○及楊淳淯均插乾股，公司股權
百分之二十五分歸彼等三人，甲○○則占百分之七十五，業務員
每賣出一張會員卡，刑議中、丙○○及楊淳淯各可分得一千五百
元、二千元或二千至二千五百元不等，顯見上訴人等均朋分詐騙
所得之款項甚明等情。核與客觀上之經驗法則、論理法則並無違
背。而上訴人等各朋分所得之確切數額若干，於彼等常業詐欺取
財犯罪之本旨不生影響，原判決雖未於事實欄認明記載，並於理
由內說明認定所憑之依據，亦難指有證據調查職責未盡之違法。
且原判決就甲○○所述籌設公司時，曾允諾丙○○插乾股，但公
司並無盈餘，故未發給利潤等語，亦說明縱令屬實，仍僅足證明
丙○○未實際分得紅利，殊無從推翻其與甲○○、乙○○、楊淳
淯等人間約定共同詐欺及朋分詐得款項恃以維生之共同常業詐欺
犯意聯絡之認定。甲○○、乙○○及丙○○上訴意旨，就原審上
開採證認事職權之行使，究有如何違反經驗法則、論理法則之情
形，均未具體指明，甲○○、乙○○徒臚列上訴人等三人之供述
與證人顏萍、沈怡成、蔡宗霖、郭玉雲等多人之證詞，否認有
不法所有意圖，仍重為事實之爭執，乙○○併以其並不知新食田
公司之財務狀況為由，否認有詐欺行騙之不法所有意圖，丙○○
則置原判決上開論述於不顧，猶指摘原判決未具體認定上訴人等
各朋分犯罪所得若干，致犯罪事實之認定欠明確，亦未說明認定
上訴人等朋分詐欺所得之依據，且此認定與上開甲○○所為未分
配盈餘予丙○○之陳述，亦相扞格，俱有理由矛盾與理由不備之
違法云云，核與法律所規定得提起第三審上訴之理由亦不相適合
。另原判決就上訴人等如何傳授公司業務員銷售會員卡技巧一情
，已依憑證人即新食田公司職員李翊鈴、張亞梵於偵查中，業務
員李錡、吳芠芠、林瑋、郭耀庭、陳鈺萍、周錫葦、張亞梵、
吳盈慧等於第一審具結後之證言，扣案之訓練等相關資料及上訴
人等分別於警詢、偵查或第一審審理時所供詳為論述。是李翊鈴
、周錫葦嗣縱曾更易其詞，然與彼等上開初供及其他證人證言，
甚至上訴人等所自承者，皆不相符，自無從動搖上開認定，另為
有利於上訴人等之判斷，原判決未採信彼等更易後所言，要無違
誤，雖判決理由未特別就此另說明不採之理由，核於判決結果仍
不生影響，自難指為理由不備之違法。復查原判決認明乙○○於
本件除擔任新食田公司執行董事、負責台南冠雲分公司之業務，
而與丙○○、楊淳淯分別擔任該公司總經理與副總經理並負責特
定業務，同各有執掌外，乙○○另並與楊淳淯分任大地屋及日暘
二公司之負責人，乙○○甚而提供其個人帳戶予甲○○作為匯入
詐欺所得款項之用，且於甲○○不在之際，代理主持會議，丙○
○則在旁協助，原判決因以其參與本件犯罪之情節較丙○○、楊
淳淯深，而宣告較重之刑，乃原審本其事實審法院職權之行使，
以上訴人等之行為責任為基礎，審酌彼等參與犯罪情節輕重之不
同，而分別為刑之量定，既未逾越法定範圍，復無濫用職權之情
事，乙○○上訴意旨徒憑己意，主張其與丙○○、楊淳淯二人均
聽命於甲○○，彼此間無上下隸屬關係，所負責之事務亦無二致
，據而指摘原判決量刑失當且理由不備云云，顯非適法。本件於
大地屋公司、日暘公司及甲○○住處遭警查扣之原判決附表三、
四所示物品，經原審命甲○○當庭逐一辨識結果，其中附表三部
分為甲○○個人所有，餘為公司所有，業據甲○○指認明確，而
物品之持有、使用與所有權非必歸屬同一人，扣案新食田公司使
用之電腦主機、設計圖表及以該公司名義書立之訂車通知書，非
必即為該公司所有，以甲○○為該公司董事長身分，其主張該等
物品為其所有，本不違常情，另該附表編號二、五所示營利事業
登記證，雖係主管機關核發予營利事業供作合法營業證明之用，
然營利事業取得後非不得轉交予他人所有，況該編號二之登記證
並非原本僅係影本，尤不待言，是原判決採信甲○○上開供述，
認該附表三所示物品係甲○○所有，尚無不合，且該等物品形式
上或為供新食田公司營業使用之證明文件、電腦設備及圖表，或
為以新食田公司名義訂購之車輛交通工具，原判決因認屬上訴人
等設立、經營新食田公司，招徠並取信投資大眾，以遂行常業詐
欺犯罪所用之物，而依法諭知沒收，已於理由內為必要之說明，
於法亦無違背。乙○○上訴意旨以原判決就該附表三所示物品所
為沒收之諭知，未於事實、理由內記載說明；甲○○上訴意旨以
上開營利事業登記等物，僅係關於甲○○違反公司法部分之物，
不得依共同正犯之共同原則對上訴人等均諭知沒收；丙○○上訴
意旨則以該附表三所示之物，係各該公司所有，均非上訴人等私
有，且非供本件犯罪所用，不應諭知沒收云云。分別指摘原判決
不當，俱無足取。復按刑事訴訟之上訴制度，其允許受不利益判
決之被告得為上訴人者，乃在許其為自己之利益，請求上級法院
救濟而設，故被告不得為自己之不利益而提起上訴。丙○○上訴
意旨以原判決就其事實所認定上訴人等，早於九十二年三月二十
五日新食田公司經核准設立登記之前，自九十二年一月間起，即
銷售該公司之尊榮會員卡而開始營業，應另負公司法第十九條未
經設立登記而以公司名義營業罪責，原判決均漏未審認云云，指
摘原判決不當，係為自己之不利而上訴，殊與被告為自己利益請
求救濟之上訴制度本旨相違，要不得執為上訴第三審之理由。至
上訴人等三人其餘上訴意旨，仍係就屬原審採證認事職權之適法
行使及原判決已說明事項，徒憑己見，任意指摘為違法，且仍為
單純事實之爭執，亦不足以辨認原判決已具備違背法令之形式要
件。依上揭說明，本件上訴人等三人之上訴俱不合法律上之程式
，應予駁回。
據上論結，應依刑事訴訟法第三百九十五條前段，判決如主文。
中    華    民    國  九十九  年    二    月  二十五  日
                      最高法院刑事第四庭
                          審判長法官  張  淳  淙
                                法官  劉  介  民
                                法官  蔡  彩  貞
                                法官  魏  新  和
                                法官  吳  信  銘
本件正本證明與原本無異
                                      書  記  官
中    華    民    國  九十九  年    三    月    二    日
                                                    ｍ

司法院資訊處製作；財團法人民間司法改革基金會備份。
